【裁判字號】    96,訴,2382
【裁判日期】    970227
【裁判案由】    行使偽造貨幣
【裁判全文】
臺灣臺中地方法院刑事判決  96年度訴字第2382號
公  訴  人  臺灣臺中地方法院檢察署檢察官
被      告  戊○○
指定辯護人  本院公設辯護人己○○
上列被告因行使偽造貨幣案件，經檢察官提起公訴（九十六年度
偵字第一一四○四號），本院判決如下：
    主    文
戊○○無罪。
    理    由
壹、公訴意旨略以：被告戊○○基於行使偽造通用貨幣之不法意
    圖，於民國九十六年一月十九日上午十一時許，將偽造之新
    臺幣（下同）十元硬幣合計一百六十二枚（分別為：七十八
    年版四十七枚，七十九年版一枚，八十二年版三十二枚，八
    十四年版二枚，八十五年版三十三枚，八十六年版八枚，九
    十三年版三十九枚）混雜於真幣中，並持往臺中市○區○○
    路郵局，以繳交貸款而行使之。嗣因該郵局之職員即證人甲○○察覺有異，乃將其中之一百六十六枚硬幣送請中央造幣
    廠鑑定，鑑定後發現共有上開合計一百六十二枚之偽造十元
    硬幣，因認被告戊○○涉有刑法第一百九十六條第一項之罪
    嫌。
貳、證據能力：
一、證人即臺中市○○路郵局櫃員甲○○（下稱證人甲○○）、
    臺新銀行大墩分行櫃員丁○○（下稱證人丁○○）於警詢之
    證述，均有證據能力：
（一）按被告以外之人於審判外之陳述，雖不符合同法第一百五
      十九條之一至第一百五十九條之四之規定，但經當事人於
      審判程序同意作為證據，法院審酌該言詞陳述或書面陳述
      作成時之情況，認為適當者，亦得為證據。當事人、代理
      人或辯護人於法院調查證據時，知有第一百五十九條第一
      項不得為證據之情形，而未於言詞辯論終結前聲明異議者
      ，視為有前項之同意，刑事訴訟法第一百五十九條之五亦
      有規定。其立法意旨在於傳聞證據未經當事人之反對詰問
      予以核實，原則上先予排除。惟若當事人已放棄反對詰問
      權，於審判程序中表明同意該等傳聞證據可作為證據；或
      於言詞辯論終結前未聲明異議，基於尊重當事人對傳聞證
      據之處分權，及證據資料愈豐富，愈有助於真實發見之理
      念，且強化言詞辯論主義，使訴訟程序得以順暢進行，上
      開傳聞證據亦均具有證據能力（最高法院九十六年度臺上
      字第五三四○號判決意旨參照）。
（二）經查，本判決所引用證人甲○○、丁○○於警詢之陳述，
      雖屬傳聞證據，然證人甲○○、丁○○於警詢中之陳述，
      經本院於審理時予以提示並告以要旨，踐行調查程序，並
      經檢察官、被告戊○○表示「並無」意見，則檢察官及被
      告戊○○均已「知有」同法第一百五十九條第一項不得為
      證據之情形，而未於言詞辯論終結前聲明異議，依刑事訴
      訟法第一百五十九條之五第二項規定，視為有刑事訴訟法
      第一百五十九條之五第一項之同意。另本院審酌證人甲○○、丁○○上揭陳述，均係出於自由意思為之，且陳述之
      時點（證人甲○○部分係於九十六年三月二日十四時四十
      分起至十五時十分止；證人丁○○部分係於九十六年四月
      十二日二十時十分起至二十時三十五分止）均較接近於事
      實發生之時點，陳述之內容係其等親自見聞之事，並無不
      法取證之情形，且係由員警以「擔任何職務？被告戊○○
      係以何種金錢繳交劃撥？」（上為證人甲○○部分）及「
      擔任何職務？第幾號櫃員？是否記得？」（上為證人丁○○部分）等問題為開頭，再由證人甲○○、丁○○以其等
      之見聞，依時間先後連續自由陳述，且筆錄末並分別經證
      人甲○○、丁○○閱覽後始分別為簽名並按捺指印，從而
      綜觀證人甲○○、丁○○於警詢所為之供述，由筆錄製作
      之外部情況觀之，並無誣指、攀附之情形，顯均具有可信
      之情況，而認適當，均得為證據。
二、證人丁○○於偵查中之證述，有證據能力：
（一）按刑事訴訟法第一百五十九條之一第二項規定：「被告以
      外之人於偵查中向檢察官所為之陳述，除顯有不可信之情
      況者外，得為證據。」依其文義之形式解釋，為被告以外
      之人於偵查中向檢察官所為之陳述，非顯不可信者，得為
      證據。然九十二年二月六日修正公布之刑事訴訟法，為保
      障被告之反對詰問權，已採納英美之傳聞法則，而被告以
      外之人於偵查中向檢察官所為之陳述，其本質屬傳聞證據
      ，依傳聞法則，原無證據能力，係因立法者以刑事訴訟法
      規定檢察官代表國家偵查犯罪、實施公訴，依法有訊問被
      告、證人、鑑定人之權，且實務運作時，偵查中檢察官向
      被告以外之人所取得之陳述，原則上均能遵守法律規定，
      不致違法取供，其可信性極高，為兼顧理論與實務為由，
      而例外設定其具備非顯不可信之要件時，得為證據。至於
      被告以外之人於偵查中向檢察官所為陳述是否具備非顯不
      可信之要件而具有證據能力，法院應就該被告以外之人於
      審判中及在檢察官面前所為陳述之外部附隨之環境或條件
      ，比較判斷之。（最高法院九十六年度臺上字第六０六九
      號判決意旨參照）又按未經被告詰問之被告以外之人，於
      偵查中向檢察官所為之陳述，除顯有不可信之情況者外，
      係屬有證據能力，但為未經完足調查之證據。當事人對於
      詰問權既有處分之權能，則此項詰問權之欠缺，非不得於
      審判中，由被告行使以補正，而完足為經合法調查之證據
      ，最高法院九十六年度臺上字第一八七○號判決意旨可資
      參照。
（二）經查，本判決下列所引用之證人丁○○於偵查中之陳述，
      雖屬傳聞證據，然係經檢察官先諭知具結之義務及偽證之
      處罰後，由證人丁○○簽署結文後，再由檢察官詢問。且
      觀之筆錄內容，係檢察官以「現職？被告是否去貴行換零
      錢？」等問題，由證人丁○○依其己身見聞之經驗，依時
      間順序連續陳述，筆錄末並經證人丁○○閱覽無訛後簽名
      ，故就筆錄製作之客觀情況觀之，並無顯有不可信之情況
      ，復於審理中到庭結證行交互詰問，以供被告戊○○行使
      在場權、對質權、詰問權及詢問權，用以確保被告戊○○
      之反對詰問權，則被告戊○○就證人丁○○之證言之反對
      詰問權，已經確保，證人丁○○於偵查中之結證供述，已
      補正為完足之證據。從而，依刑事訴訟法第一百五十九條
      之一第二項規定及前揭判決意旨之說明，自得為證據。
參、本院之判斷：
一、按犯罪事實應依證據認定之，無證據不得認定犯罪事實；又
    不能證明被告犯罪者，應諭知無罪之判決，刑事訴訟法第一
    百五十四條第二項、第三百零一條第一項分別定有明文；且
    認定不利於被告之事實，須依積極證據，苟積極證據不足為
    不利於被告事實之認定時，即應為有利於被告之認定，更不
    必有何有利之證據，亦有最高法院三十年上字第八一六號判
    例可資參照；並認定犯罪事實所憑之證據，雖不以直接證據
    為限，間接證據亦包括在內；然而無論直接或間接證據，其
    為訴訟上之證明，須於通常一般之人均不致有所懷疑，而得
    確信其為真實之程度者，始得據為有罪之認定，倘其證明尚
    未達到此一程度，而有合理之懷疑存在時，基於無罪推定之
    原則，即應為無罪之判決（最高法院七十六年臺上字第四九
    八六號判例參照）。復按刑法第一百九十六條第一項關於行
    使偽造紙幣之規定，以行使者明知該紙幣係偽造為必要，如
    行使時不知其為偽造，不能論以該項罪刑，此有最高法院二
    十八年上字第四二五三號判例意旨可資參照。另按刑法第一
    百九十六條第一項之行使偽造紙幣罪，以明知係偽造之紙幣
    ，故意收受後冒充真幣行使為構成要件，如其收受之初並不
    知係偽造，嗣後發覺因不甘受損失而仍行使者，則其情節較
    輕，同條第二項另設有專科罰金之規定，與第一項之行使偽
    幣罪有別，最高法院著有二十七年上字第四二九號判例意旨
    亦值參照。故刑法第一百九十六條第一項之構成要件，須以
    行為人於「收受」及「行使」當時，均對於該貨幣係偽幣有
    所明知，始足當之。從而，倘行為人於行使時，根本不知所
    行使者為偽造貨幣，則其所為，自與刑法第一百九十六條第
    一項無涉。
三、本件公訴人認被告戊○○涉犯刑法第一百九十六條第一項罪
    嫌，無非係以證人丁○○於警詢及偵查中之證述，並輔以臺
    中市警察局函附中央造幣廠鑑定結果（下稱偽幣鑑定書，參
    本院卷第九十八頁）資為論據，訊之被告戊○○固不否認有
    持上揭硬幣至臺中市○區○○路郵局繳交貸款，並遭證人甲○○發現疑似偽幣而送中央造幣廠鑑定之事實，然堅決否認
    有何行使偽造貨幣之犯行，辯稱：伊係在九十六年一月十五
    日先以五千元鈔票去臺新銀行大墩分行換五十元硬幣一百枚
    ，及拿二千元鈔票換取十元硬幣二百枚，因伊先生經營計程
    車業，需使用零錢，但換完後因先生表示並無需要此大量之
    零錢，乃於九十六年一月十九日十一時許，將換來之零錢持
    往臺中市○區○○路郵局繳交貸款九千六百八十五元，伊並
    不知道該等硬幣為偽幣等語。
四、經查：
（一）被告戊○○於上揭時、地，持前開硬幣向證人甲○○繳交
      貸款，遭證人甲○○發現疑似偽幣而送中央造幣廠鑑定乙
      節，除有上揭被告戊○○之供述外，復與證人甲○○於警
      詢及本院審理時證述相符，並有截留偽造變造仿造新臺幣
      券幣通報單乙紙在卷可參，而上揭扣案之硬幣，經送中央
      造幣廠鑑定，其中有一百六十二枚（分別為：七十八年版
      四十七枚，七十九年版一枚，八十二年版三十二枚，八十
      四年版二枚，八十五年版三十三枚，八十六年版八枚，九
      十三年版三十九枚）之先總統像、梅花圖、字紋等均較真
      幣為模糊，絲形與真幣不同，未能通過音頻測試，其材質
      成分亦與真幣不符，係屬偽幣乙節，亦有上揭偽幣鑑定書
      在卷可稽，雖值認定。然上揭被告戊○○持上揭偽幣行使
      之情事，是否得遽此推認被告戊○○就上揭硬幣係屬偽幣
      乙節有所明知，並非無疑。按刑法第一百九十六條第一項
      行使或收集偽造紙幣罪，以明知為偽造而仍行使或收集為
      要件，而扣案之偽鈔…經原審函請中央印製廠鑑定結果…
      為偽鈔，但該偽鈔，並非人人於收受時，所能輕易發現，
      而一般人收受鈔票，是否細加核對紙質、印刷、號碼、安
      全線等真鈔特徵，純屬個人習慣問題…查該偽鈔與真鈔比
      對，故可知為偽鈔，惟此純為事後之辨別，並非收受前人
      人均有比對鑑別之習慣，且偽鈔亦非人人一經接手觸摸即
      可辨別，被告等持有偽鈔六張或五張，亦非巨額，不能執
      此推定明知偽鈔而收集，有最高法院八十年度臺上字第五
      ○五八號判決意旨可資參照。故仍必須審酌扣案硬幣在通
      常情況下，是否得輕易辨別，以究明被告戊○○是否主觀
      上知悉扣案硬幣係屬偽幣。
（二）扣案之十元硬幣一百六十二枚，經本院於審理時，將之與
      扣案真實之硬幣各取一枚，分別交由證人丁○○、中央銀
      行發行局職員乙○○（下稱證人乙○○）及中央造幣廠品
      控科檢查組檢驗員丙○○（下稱證人丙○○）當場於隔離
      訊問時辨識，僅證人丙○○所辨識之結果與事實相符，其
      餘證人丁○○、乙○○所辨識之結果均有誤乙節，亦有本
      院審理筆錄在卷可參（參本院卷第八十頁、八十二頁、八
      十四頁），而證人丙○○並稱：伊有受過專業之硬幣辨識
      訓練，且因常看硬幣，故敏感度較常人為高，本件扣案之
      偽幣，如果不用機器，不容易辨別，至於硬幣送鑑之過程
      ，係先以德國製之音頻測試器作初步篩檢，然後依不同年
      度之版分類，每個樣品均要以三種方式測試，即檢查組之
      物理鑑定，物理鑑定即係檢查硬幣之重量、直徑、厚度，
      另外由分析組分析硬幣之材質，最後再蒐集硬幣之照片，
      再依照美國之軟體，就照片作真偽鑑定，從裡面的資料綜
      合前揭分析組、檢查組之鑑定結果，以做最後的判定等語
      （見本院卷第七十九頁）。從而，衡之證人乙○○、丁○○較被告戊○○，有更多之辨識硬幣之生活經驗，就本件
      扣案之硬幣尚且無法清楚辨別本件扣案硬幣之真偽，而證
      人丙○○雖能正確辨別，但其亦證述本件扣案硬幣若非使
      用專業儀器，將硬幣之材質、成分加以透析，亦無法輕易
      辨別，則遑論被告戊○○係一無受過特殊訓練、或經常接
      觸比對硬幣之人，實難以立即判斷係偽幣，自不能以事後
      之鑑定結果而反推被告戊○○於行使時即已明知扣案之硬
      幣係偽幣。
（三）至於本件扣案偽幣之來源，被告戊○○係辯以：上揭硬幣
      係於九十六年一月十五日以二千元硬幣向臺新銀行大墩分
      行換取等語，其中就「被告戊○○確有於九十六年一月十
      五日向臺新銀行大墩分行換取二包各一百枚十元硬幣，共
      二千元」乙節，除有證人丁○○迭於警詢、偵查及本院審
      理時證述綦詳外，復經本院職權向臺新銀行大墩分行調閱
      九十六年一月十五日營業時間之監視錄影帶顯示：「（一
      ）被告戊○○於九十六年一月十五日十時四十一分二十二
      秒進入臺新銀行櫃臺，交付千元紙鈔及百元紙鈔數張。（
      二）十時四十二分零九秒繳費。（三）十時四十二分五十
      一秒，證人丁○○放兩包硬幣於櫃臺，由被告戊○○點收
      」，有卷附勘驗筆錄在卷可參（參本院卷第八十五頁），
      故被告戊○○確於前揭時、地，有以二千元紙鈔換取二百
      枚十元硬幣之事實，堪以認定。然「本件扣案之偽幣」是
      否即為「上揭自臺新銀行大墩分行換取而來之硬幣」？之
      疑問，由臺新銀行於九十六年八月十七日臺新作文字第九
      六一一六一○號函覆稱該公司之點幣機僅能檢核硬幣之大
      小及規格厚度等語（參本院卷第三十一頁），輔以銀行收
      取之硬幣來源，除由中央銀行發行者外，尚有民眾以硬幣
      兌換紙鈔為來源，而由中央銀行發行者，雖不至於收到偽
      幣，但由民眾兌換而回籠者，即有可能摻雜偽幣，必須視
      各銀行之配備，但銀行均僅有基本之篩檢機器乙節，亦有
      證人丙○○於本院審理時證述相吻（參本院卷第八十二頁
      ），從而本件扣案之偽幣，雖無法直接認定如被告戊○○
      所辯，係由臺新銀行大墩分行兌換而來，但亦無法認定被
      告戊○○係由其他來源取得，況且縱若係向臺新銀行大墩
      分行換取而來，由上揭硬幣之流通及篩檢過程觀之，亦無
      法排除係由民眾持偽幣向銀行兌換，因銀行僅能透過大小
      及尺寸等初步篩檢，而無法將大小、尺寸相仿之偽幣剃除
      ，從而摻雜於真幣中，再由被告戊○○兌換而取得，故本
      件扣案之硬幣來源為何，即屬不明，但於「行使時」，因
      常人難以透過外觀輕易辨別，而無從認定被告戊○○於行
      使時明知，既如前述，則揆諸首開說明，自與刑法第一百
      九十六條第一項無涉。
五、綜上所述，本件扣案之偽造硬幣一百六十二枚，因與真幣極
    為相似，苟非詳加辨認，不易察知真偽，如非透過精密儀器
    ，尤難發見其瑕疵所在，無從以此等一般人不易察覺之不同
    ，即謂被告戊○○明知所行使者係偽幣。此外，復查無其他
    積極證據足資證明被告戊○○在行使前開偽幣之際，即已明
    知為偽幣，則縱有行使之事實，核與刑法第一百九十六條第
    一項行使偽造通用硬幣罪之構成要件不符，自不能以該罪相
    繩，本件為不能證明被告戊○○犯罪，應諭知無罪之判決。
據上論斷，應依刑事訴訟法第三百零一條第一項，判決如主文。
中    華    民    國    97    年    2     月    27    日
               刑事第十一庭  審判長法  官  王世華
                                   法  官  丁智慧
                                   法  官  林慶郎
以上正本證明與原本無異
如不服本件判決，且有前述得提起上訴之情形，得自收受判決送
達之日起十日內，向本院提出上訴書狀（應敘述具體理由並附繕
本；倘上訴書狀如未敘述理由，應於上訴期間屆滿後二十日內補
提理由書於本院），上訴於第二審法院。
                                   書記官  廖日晟
中    華    民    國    97    年    2     月    27    日


司法院資訊處製作；財團法人民間司法改革基金會備份。
